ACORDAO-COMPLETO-2535306

ACÓRDÃO 3160/2023 ATA 11/2023 - PRIMEIRA CÂMARA

VISTOS, relatados e discutidos estes autos, os Ministros do Tribunal de Contas da União, reunidos em Sessão da 1ª Câmara, ante as razões expostas pelo Relator, e com fundamento nos arts. 1º, inciso V, e 39, inciso II, ambos da Lei 8.443, de 16 de julho de 1992 c/c o art. 259, inciso II, do Regimento Interno desta Corte de Contas, ACORDAM em:
9.1. considerar ilegal o ato constante da peça 3, relativo à aposentadoria de João Romão Fidelis, negando-lhe o respectivo registro, nos termos do art. 260, § 1º, do Regimento Interno desta Corte de Contas; 
9.2. dispensar o ressarcimento das importâncias recebidas indevidamente de boa-fé, com fulcro na Súmula 106, desta e. Corte de Contas;
9.3. determinar ao órgão de origem que:
9.3.1. com fundamento nos arts. 71, inciso IX, da Constituição Federal e 262 do Regimento Interno desta Corte de Contas, no prazo de 15 (quinze) dias, contados a partir da ciência da presente deliberação, comunique ao interessado o inteiro teor deste Acórdão, e, após, faça cessar os pagamentos decorrentes do ato ora impugnado, sob pena de responsabilidade solidária da autoridade administrativa omissa;
9.3.2. com fulcro nos arts. 262, caput e § 2º do Regimento Interno, e 19, § 3º, da Instrução Normativa 78/2018, emita, no prazo de 30 dias, novo ato de aposentadoria livre da irregularidade ora apontada para oportuna deliberação do Tribunal;
9.3.4. alerte o Sr. João Romão Fidelis no sentido de que o efeito suspensivo proveniente da interposição de eventuais recursos, caso não providos, não o exime da devolução dos valores indevidamente percebidos após a notificação;
9.3.5. envie a esta Corte de Contas, no prazo de 30 (trinta) dias, por cópia, comprovantes de que o interessado teve ciência desta deliberação;  
9.4. dar ciência desta deliberação à Universidade Federal do Estado de Minas Gerais;
9.5. determinar à AudPessoal que:
9.5.1. acompanhe, com rigor, o cumprimento das determinações elencadas nos itens 9.3.1 a 9.3.5 deste Acórdão;
9.5.2. cumpridos os termos deste acórdão, arquive os autos.

Atos de Aposentadoria

Primeira Câmara

Universidade Federal do Estado de Minas Gerais.

3. Interessado: João Romão Fidelis, CPF XXX.717.286-XX.

13.1. Ministros presentes: Walton Alencar Rodrigues (Presidente), Jorge Oliveira e Jhonatan de Jesus.
13.2. Ministro-Substituto convocado: Augusto Sherman Cavalcanti (Relator).
13.3. Ministro-Substituto presente: Weder de Oliveira.

AUGUSTO SHERMAN

Cuidam os presentes autos da aposentadoria de João Romão Fidelis, ex servidor da Universidade Federal do Estado de Minas Gerais, conforme os termos constantes da peça 3, cujo ato foi encaminhado ao Tribunal por intermédio do sistema e-Pessoal, na sistemática definida na IN 78/2018, com parecer do órgão de Controle Interno pela legalidade. 
2.	A unidade técnica, ao analisar os fundamentos legais da concessão e as informações prestadas pelo órgão do controle interno, lavrou a instrução vista à peça 5, adiante parcialmente transcrita, com eventuais ajustes de forma:
" (...) 
EXAME TÉCNICO
Procedimentos aplicados
Os procedimentos para exame, apreciação e registro de atos de pessoal encontram-se estabelecidos na Instrução Normativa TCU 78/2018 e na Resolução TCU 206/2007. Essas normas dispõem que os atos de pessoal disponibilizados por meio do e-Pessoal devem ser submetidos previamente a críticas automatizadas, com base em parâmetros predefinidos.
As críticas das informações cadastradas na etapa de coleta do ato foram elaboradas e validadas levando-se em conta as peculiaridades de cada ato. Os itens verificados nessa etapa são inerentes a dados cadastrais, fundamentos legais, mapa de tempo, ficha financeira, assim como eventuais ocorrências de acumulação. Trata-se de verificações abrangentes, minuciosas e precisas e sem a necessidade de ação humana e, portanto, menos suscetível a falhas. As críticas aplicadas estão discriminadas no sistema, no Menu e-Pessoal, opção "Crítica", que podem ser acessadas mediante concessão de perfil específico a servidores do TCU responsáveis pela análise.
Além das críticas automatizadas, há verificação humana adicional no caso de haver alertas do sistema ou informações não formatadas, como esclarecimentos do gestor ou do controle interno.  
As críticas também consideram os registros do Sistema Integrado de Administração de Recursos Humanos (Siape) . O Siape disponibiliza informações atualizadas sobre as parcelas que integram os proventos, diferentemente, portanto, do e-Pessoal, que informa as parcelas no momento do registro do ato. 
Essa confrontação com o Siape fornece uma visão atual e verdadeira da situação, o que permite descaracterizar irregularidades e inconsistências que, embora constantes do e-Pessoal, já foram corrigidas.
As verificações detectadas no ato encontram-se discriminadas na aba de pendências do ato no sistema e-Pessoal, bem como no espelho do ato contemplado por esta instrução.
Exame das Constatações
Ato: 9061/2019 - Inicial - Interessado (a) : JOAO ROMAO FIDELIS - CPF: XXX.717.286-XX
Parecer do Controle Interno: considerar o ato Ilegal. Justificativa:  Em que pese o servidor cumprir os requisitos necessários para aposentar pelo fundamento legal escolhido, a ilegalidade é decorrente do pagamento da rubrica ¿DECISÃO JUDICIAL N TRAN JUG AP¿, no valor de R$ 343,88, em função da incorporação aos proventos de aposentadoria do adicional de hora extra, em desacordo com o Acórdão 2237/2019-TCU-Primeira Câmara. Cumpre relatar que ¿O entendimento do TCU, balizado pela Decisão 100/2002 ¿ TCU ¿ Segunda Câmara, é pacífico no sentido de que a incorporação de horas extras à remuneração do servidor que passou de celetista a estatutário encontra óbice intransponível na ausência de previsão legal¿.
Constatação e análise: 
1.1.1. Houve o registro de pelo menos uma rubrica com 'Denominação para análise pelo TCU = Decisão judicial (10289 - DECISAO JUDICIAL N TRAN JUG AP (Decisão judicial - Outros) - R$ 343,88) .
Justificativa do Gestor de Pessoal: Não há. Verificação efetuada no âmbito do TCU.
Análise do Controle Interno:  Não há. Verificação efetuada no âmbito do TCU.
Análise da Equipe Técnica: Ilegal
Trata-se parcela remuneratória intitulada como 'DECISAO JUDICIAL N TRAN JUG AP no valor de R$ 343,88 paga com base em decisão judicial não transitada em julgado proferida no âmbito do processo 19755-37.2013.4.01.3800 que tramita na 20ª Vara Federal de Minas Gerais, onde o servidor obteve decisão favorável no sentido impedir que a Universidade Federal de Minas Gerais retirasse o pagamento das Horas Extras incorporadas aos seus proventos.
O entendimento deste Tribunal é no sentido de que a hora extra é vantagem própria do regime celetista e, por isso, incompatível com o regime estatutário. A manutenção de pagamentos relativos a essa vantagem apenas seria admissível se fosse necessário assegurar, imediatamente após a transposição ao Regime Jurídico Único (RJU) , a irredutibilidade da remuneração. Nessa hipótese, a vantagem seria paga sob a forma de VPNI e paulatinamente compensada nos aumentos subsequentes conferidos ao funcionalismo, até seu completo desaparecimento. Nesse sentido foi o Acórdão 3787/2020-TCU-Primeira Câmara, de relatoria do Ministro Vital do Rêgo.
No caso concreto, após a transposição ao RJU, diversas leis reestruturaram a carreira do servidor, tais como as Leis 11.091/2005, 12.772/2012 e 13.327/2016.
Assim, entende-se que não há respaldo legal para manutenção do pagamento de Horas Extras, após a transposição ao RJU e das citadas leis que reestruturaram a carreira.
Sabe-se que não cabe ao TCU discutir ou desconstituir decisões judiciais transitadas ou não em julgado. Não pode o TCU negar a força da decisão judicial, por discordar de seus fundamentos e, muito menos, determinar o descumprimento da sentença, ainda que flagrantemente ilegal, injusta e incorreta.
Todavia, a existência de decisão judicial ou administrativa contrária ao entendimento do TCU não impede a apreciação do ato para fins de registro. Em apreciação de atos de pessoal, o TCU pode manifestar entendimento diferente do declarado por outras instâncias do Poder Judiciário ou da Administração Pública, inclusive mediante o julgamento pela ilegalidade dos atos de aposentadoria amparados por decisão judicial.
O TCU exerce a sua jurisdição independentemente das demais instâncias. O Tribunal possui competências próprias e privativas, estatuídas pela Constituição Federal e pela sua Lei Orgânica, inexistindo vinculação entre o processo do TCU e outro versando sobre idêntica matéria no âmbito do Poder Judiciário ou da Administração Pública.
Portanto, o TCU pode promover apreciação de mérito pela ilegalidade de ato de pessoal, em posição contrária ao decidido pelo Poder Judiciário. Todavia, respeitando a instância judicial, não serão propostas por esta Unidade Técnica determinações para a supressão da parcela incorporada com amparo em decisão judicial.
Nesse caso, por se tratar de decisão não transitada em julgado, cabe determinação ao órgão de origem que acompanhe o desfecho da decisão judicial supracitada, devendo retirar a vantagem caso a União obtenha êxito no recurso ou ela seja modificada até o seu trânsito em julgado.
O quadro resumo de ocorrências e, quando for o caso, o detalhamento da norma legal e da jurisprudência para a inconsistência acima elencada encontra-se no anexo II dessa instrução. 
CONCLUSÃO
A abrangência e a profundidade das verificações levadas a efeito fundamentam convicção de que o ato 9061/2019 pode ser apreciado pela ilegalidade, em razão das irregularidades apontadas no item Exame das Constatações desta instrução, que representam afronta à legislação e à jurisprudência de referência.
 (...) "
3.	O Ministério Público, neste ato representado pelo Procurador Rodrigo Medeiros de Lima, mediante sucinto parecer espelhado à peça 7, concertou em uníssono com a proposta alvitrada pela unidade técnica instrutiva.
É o Relatório.

não há.

Procurador Rodrigo Medeiros de Lima.

PESSOAL. APOSENTADORIA. INCLUSÃO NOS PROVENTOS DE PARCELA REMUNERATÓRIA RELATIVA À HORA EXTRA EM DESACORDO COM A JURISPRIDÊNCIA DESTA CORTE DE CONTAS, POR FORÇA DE DECISÃO JUDICIAL NÃO PASSADA EM JULGADO. ILEGALIDADE DA CONCESSÃO E NEGATIVA DE REGISTRO DO ATO RESPECTIVO. DETERMINAÇÕES. CIÊNCIA.

APOSENTADORIA (APOS)

Unidade de Auditoria Especializada em Pessoal (AudPessoal).

Versam os presentes autos acerca da aposentadoria de João Romão Fidelis, ex-servidor da Universidade Federal do Estado de Minas Gerais. 	
2.	Consta do ato em exame parcela judicial decorrente do exercício de labor extraordinário, cujo pagamento está sendo garantido por força de decisão judicial sem trânsito em julgado, outorgada no âmbito da Ação 19755-37.2013.4.01.3800, em trâmite na 20ª Vara Federal de Minas Gerais. A unidade técnica pugnou pela ilegalidade da concessão e negativa de registro do ato respectivo, proposição a que anuiu o representante do Ministério Público. 
3.	No mérito, esta Corte de Contas tem vasta e pacífica jurisprudência firmada no sentido da irregularidade da inclusão de parcela remuneratória alusiva a hora extra de natureza celetista, tendo em vista a incompatibilidade dessa vantagem com o regime estatutário, a ter do Acórdão 1740/2021-TCU-Primeira Câmara, da relatoria do Ministro Benjamin Zymler, entre tantos outros. De passagem, assinalo que o interessado, anteriormente ao advento da Lei 8.112/1990, era regido pela Consolidação das Leis do Trabalho.
4.	Na espécie, a Súmula 241 desta Corte de Contas, estabeleceu o seguinte: 
"as vantagens e gratificações incompatíveis com o Regime Jurídico Único, instituído pela Lei 8.112, de 11/12/90, não se incorporam aos proventos nem à remuneração de servidor cujo emprego, regido então pela legislação trabalhista, foi transformado em cargo público por força do art. 243 do citado diploma legal". 
5.	Nesse diapasão, resta de ofuscante clareza que a inclusão da parcela decorrente da hora extra não encontra abrigo na jurisprudência desta Corte de Contas. Em outras palavras, a decisão judicial outorgada no âmbito da Ação Ordinária 19755-37.2013.4.01.3800, em trâmite no Juízo da 20ª Vara Federal de Minas Gerais, não dá sustentação à continuidade do pagamento da parcela remuneratória em discussão, salvo, ad argumentandum tantum, se fosse necessário assegurar, imediatamente após a transposição ao Regime Estatutário, a irredutibilidade da remuneração do servidor. Nessa hipótese, a vantagem seria paga a título de VPNI, paulatinamente absorvida em face dos aumentos subsequentes dados à categoria.  
6.	Nesse norte, o magistério do Ministro Teori Zavascki ao assinalar que, se determinada decisão de mérito afirmou que uma relação jurídica existe ou que tem certo conteúdo, é porque supôs a existência de determinado comando normativo - norma jurídica -, e de determinada situação de fato -suporte fático de incidência -; se afirmou que determinada relação jurídica não existe, supôs a inexistência ou do comando normativo ou da situação de fato afirmada pelo litigante interessado. Nesse contexto, a alteração de qualquer desses elementos compromete o silogismo original da sentença porque estará alterado o silogismo do fenômeno de incidência por ela apreciado: a relação jurídica que antes existia deixou de existir e vice-versa. (ZAVASCKI, Teori Albino. Eficácia das sentenças na jurisdição constitucional. 4. ed., rev., atual. e ampl. São Paulo: Revista dos Tribunais, 2017. p. 105.) 
7.	No caso concreto, a decisão judicial, independentemente de ter transitada em julgado ou não, garantiu ao servidor, ainda em atividade, uma vantagem própria do regime celetista. Assim, desde a migração para o regime estatutário, com o qual a referida vantagem não é compatível, o pagamento da parcela em discussão não mais encontra o suporte jurídico ou factual que lhe deu causa. Não bastasse isso, diversas leis reestruturaram a carreira do servidor após a sua transposição para o regime estatutário, tais como as Leis 11.091/2005, 12.772/2012 e 13.327/2016, de sorte que a continuidade do pagamento da parcela alusiva à hora extra está irregular, razão por que a aposentadoria do Sr. João Romão Fidelis não deve prosperar nos moldes em que foi concedida, sem prejuízo de que novo ato seja emitido e encaminhado a esta Corte de Contas para oportuna deliberação.   
8.	Consigno, ainda, que o ato em análise deu entrada nesta Corte de Contas em prazo inferior a cinco anos, não sendo aplicável, portanto, a orientação do STF consubstanciada no RE 636.553/RS, aplicando, por fim, o Enunciado 106 da Súmula de Jurisprudência deste Tribunal quanto ao ressarcimento das importâncias indevidamente recebidas de boa-fé, até a data do conhecimento desta deliberação.  
Ex positis, acolho a proposta alvitrada pela unidade técnica a que anuiu o representante do Ministério Público, e manifesto-me por que o Tribunal aprove o acórdão que ora submeto à deliberação deste Colegiado. 
TCU, Sala das Sessões, em 25 de abril de 2023.
AUGUSTO SHERMAN CAVALCANTI 
Relator